【裁判字號】    98,訴,547
【裁判日期】    981130
【裁判案由】    考績
【裁判全文】
高雄高等行政法院裁定
                                       98年度訴字第547號
原      告  甲○○        送達.
被      告  臺灣屏東地方法院檢察署
代  表  人  乙○○檢察長
上列當事人間考績事件，原告不服公務人員保障暨培訓委員會中
華民國98年6月23日（98）公審決字第0173號復審決定，提起行
政訴訟，本院裁定如下：
    主  文
原告之訴駁回。
訴訟費用由原告負擔。
    理  由
一、按「原告之訴，有左列各款情形之一者，行政法院應以裁定
    駁回之。但其情形可以補正者，審判長應定期間先命補正：
    ．．．10、起訴不合程式或不備其他要件者。」「人民因中
    央或地方機關之違法行政處分，認為損害其權利或法律上利
    益，經依訴願法提起訴願而不服其決定，．．．，得向高等
    行政法院提起撤銷訴訟。」行政訴訟法第107條第1項第10款
    、第4條第1項定有明文。是提起撤銷訴訟者，其請求撤銷之
    對象必須係行政處分，否則其起訴即屬不備要件，行政法院
    應以裁定駁回之。
二、原告起訴意旨略以：
(一)、原告於復審申請書已載明：「為不服臺灣屏東地方法院檢察
    署將申訴人之97年度考績評定為乙等，申請撤銷原處分，另
    為適法之處分。」即已表明復審標的係「申請撤銷原處分，
    另為適法之處分」，復審決定以原告未聲明復審標的，容有
    誤解。
(二)、按所謂「行政處分」，以行政機關公法上單方意思表示，對
    外發生一定法律效果者，即屬之。因此，行政機關之「免職
    」意思表示，符合上述概念，固屬行政處分，而記「大過」
    「記過」、「申誡」「考績乙等」等意思表示，應屬行政處
    分，實務見解以之為非行政處分，實與法律及學理概念不符
    ，並不可採。依目前公務員復審制度之實務見解，公務員提
    起復審之要件，除上述復審標的為「行政處分」之外，尚須
    「足以改變公務員之身分關係」及「對公務員權利有重大影
    響」二項要件。惟查，公務人員保障法並無上述要件之限制
    ，上述要件之限制，係緣自歷次司法院大法官會議解釋而來
    ，然而司法院大法官會議解釋有其背景，乃係基於公務員與
    國家間之「特別權利義務關係」，嗣後該種特別權利關係亦
    漸為大法官會議解釋所打破，此參之司法院釋字第187、201
    、312、298、323、338、462號解釋即明。又從比較制度而
    言，目前亦無先進國家採取此種限制要件之立法例。再以學
    理而言，任何懲處，不論輕重，對公務員之人格，均有負面
    評價，都可能直接、間接影響公務員權利；因此，何謂不足
    以「改變公務員之身分關係」「影響人民服公職之權利」？
    其理論基礎何在，誠匪夷所思。
(三)、又有關司法官之懲戒制度，我國係將司法官之年度考績交由
    各機關之考績委員會審理，而考績委員會之成員，係行政人
    員，並非專業之司法人員，形成檢察官之考績要接受行政人
    員考評。換言之，檢察官之辦案成績係接受行政人員評定，
    此種運作方式，形成行政人員駕馭檢察官行使偵查權，其荒
    謬不言可喻。我國憲法所規範之行政、司法分立精神，可說
    完全崩潰。以本案之考績而言，檢察官偵查之標的係「案件
    」，然而法務部卻將「案件」解釋成「案號」（參閱法務部
    民國93年5月17日法人字第0931301716號函），結果在行政
    人員行使考績權之下，檢察官競相以「結案號」為能事，而
    真正「結案件」之檢察官，反而遭受負面之評價，顯有不合
    。況司法官不應存有考績制度，否則違反行政、司法權力分
    立原則，且與外國憲政慣例不合。
(四)、被告以原告於97年間僅收受106件，而全年未結平均逾8個月
    件數達134.17件，而考列乙等；如果上述數字無訛，則原告
    一年僅收案106件，而平均逾8月未結件數如何達到134.17件
    ？足證被告上述統計資料洵屬謬誤！其次，原告約自83-84
    年間起，即接續承辦專案迄今，並收受一般警方移送案件，
    專案部分自然較警方移送性質複雜，因此，被告僅統計「案
    號」之件數，而未統計「案件」之件數，造成複雜案件與簡
    易案件同等計算，自然造成統計數字失真，亦不合理等情，
    並聲明求為判決復審決定及原處分關於原告97年度考績乙等
    之處分均撤銷，另為適法之處分。
三、經查，本件原告係任職於被告擔任檢察官，對於被告98年3
    月16日屏檢泰人字第0980506744號考績（成）核定原告97年
    年終考績考列乙等不服，提起本件撤銷訴訟等情，有被告前
    揭考績通知書、公務人員保障暨培訓委員會98年6月23日98
    公審決字第0173號復審決定書附於原處分卷可稽，堪以信實
    。惟按「中央或地方機關依公務人員考績法或相關法規之規
    定，對公務員所為之免職處分，直接影響其憲法所保障之服
    公職權利，受處分之公務員自得行使憲法第16條訴願及訴訟
    之權。．．．至公務人員考績法之記大過處分，並未改變公
    務員之身分關係，不直接影響人民服公職之權利，上開各判
    例不許其以訴訟請求救濟，與憲法尚無牴觸。．．．。」「
    依公務人員考績法所為之免職處分，因改變公務員身分關係
    ，直接影響人民服公職之權利，依本院釋字第243號解釋，
    得許受處分之公務員提起行政訴訟。對於未改變公務員身分
    之其他考績結果有所不服，仍不許以行政訴訟請求救濟。惟
    公務人員基於已確定之考績結果，依據法令規定為財產上之
    請求而遭拒絕者，影響人民之財產權，參酌本院釋字第187
    號及第201號解釋，尚非不得依法提起訴願或行政訴訟，．
    ．．。」「．．．關於足以改變公務員身分或對於公務員有
    重大影響之懲戒處分，受處分人得向掌理懲戒事項之司法機
    關聲明不服，．．．。」為司法院釋字第243、266、298號
    解釋在案。故有關公務員遭申誡、記過、乙等考績等事項，
    實務上均認為非屬訴願法或行政程序法上之行政處分，而不
    得依行政訴訟法第4條第1項之規定提起撤銷訴訟。本件被告
    辦理原告97年度年終考績成績考核，將原告考績考列為乙等
    ，揆諸前揭解釋之法理，應屬公務員內部自治考核管理措施
    ，原告不因考績被考列為乙等，而改變其公務員身分，其成
    績考核之行政行為自非屬行政處分。原告依公務人員保障法
    第77條規定，固得對該成績考核提起申訴、再申訴以為救濟
    ，然該成績考核既未改變其檢察官身分，且對於檢察官權利
    之行使亦無重大影響，即非屬行政訴訟法撤銷訴訟之救濟範
    圍，原告提起本件行政訴訟，即屬不合法，應予駁回。本件
    原告之訴既不合法，則其餘實體上爭議事項，即無庸加以審
    究，併此敘明。
四、據上論結，本件原告之訴為不合法，依行政訴訟法第107條
    第1項第10款、第104條、民事訴訟法第95條、第78條，裁定
    如主文。
中    華    民    國    98    年    11    月   30     日
            高雄高等行政法院第二庭
                        審判長法官  江  幸  垠
                              法官  簡  慧  娟
                              法官  戴  見  草
以上正本係照原本作成。
如不服本裁定，應於裁定送達後10日內以書狀敘明理由，經本院
向最高行政法院提出抗告（須按對造人數附具繕本）。
中    華    民    國    98    年    11    月   30     日
                              書記官  江  如  青


司法院資訊處製作；財團法人民間司法改革基金會備份。
